最高法院民事判決　　　　　　　　　　　　　　　　九十一年度台上字第一三四號
　　上　訴　人　子 ○ ○
　　　　　　　　壬 ○ ○
　　　　　　　　癸○○○
　　　　　　　　戊 ○ ○
　　　　　　　　己 ○ ○
　　　　　　　　丁○○○
　　　　　　　　辛 ○ ○
　　　　　　　　丑 ○ ○
　　右八人共同
　　訴訟代理人　張 景 豐律師
　　被 上訴 人　乙○○○
　　　　　　　　甲 ○ ○
　　　　　　　　寅 ○ ○
　　　　　　　　丙 ○ ○
　　　　　　　　庚 ○ ○
右當事人間請求損害賠償事件，上訴人對於中華民國八十九年五月二日台灣高等法院
判決（八十六年度重訴字第一○一號），提起上訴，本院判決如左︰
    主  文
原判決關於命上訴人連帶給付及該訴訟費用部分廢棄，發回台灣高等法院。
    理  由
本件被上訴人主張：上訴人子○○、戊○○、辛○○、丑○○及原審共同被告蔡思敏
五人，於民國八十五年一月廿一日凌晨五時許，在台北市○○路○段九十號樓下附近
，共同加害被上訴人丙○○、寅○○、庚○○及被上訴人甲○○、乙○○○之子王淑
強，其中被害人王淑強被害死亡，丙○○、寅○○均受有頭部外傷併經輕微腦震盪之
傷害，庚○○受有前額頭皮裂傷一處三〤○‧三〤○‧三公分之傷害。蔡思敏、子○
○、戊○○於前開行為時尚未滿二十歲，原審共同被告蔡錫銘係蔡思敏之父，上訴人
壬○○、癸○○○係子○○之父母，上訴人己○○、丁○○○係戊○○之父母，依侵
權行為及繼承之法律關係，上訴人與蔡思敏、蔡錫銘十人應連帶賠償被上訴人甲○○
新台幣（下同）四百二十八萬二千三百五十二元，乙○○○四百零八萬七千七百七十
三元，丙○○、寅○○、庚○○每人各五十萬元等情，因而求為命上訴人與蔡思敏、
蔡錫銘十人連帶如數給付，並均加計法定遲延利息之判決（原審判命上訴人與蔡思敏
、蔡錫銘十人連帶給付被上訴人丙○○、寅○○、庚○○各五十萬元本息，連帶給付
被上訴人甲○○、乙○○○各六萬五千四百零二元本息；判命蔡思敏、蔡錫銘連帶給
付被上訴人甲○○三百七十一萬五千六百三十元本息，連帶給付被上訴人乙○○○三
百五十二萬二千三百七十一元本息，駁回甲○○、乙○○○其餘之請求。被上訴人甲
○○、乙○○○，及原審共同被告蔡思敏、蔡錫銘，就其敗訴部分，均未聲明不服，
上訴人八人就其敗訴部分，提起第三審上訴）。
上訴人則以：上訴人子○○、戊○○、辛○○、丑○○四人，對於被上訴人主張其四
人於八十五年一月廿一日共同傷害王淑強、丙○○、寅○○、庚○○之情不爭執，惟
否認王淑強之死亡與其四人之傷害行為間有因果關係，且被上訴人請求之慰撫金均過
高等語，資為抗辯。
原審命上訴人連帶給付前開金額，無非以：被上訴人丙○○、寅○○、庚○○主張，
蔡思敏與上訴人子○○、戊○○、辛○○、丑○○五人，於八十五年一月二十一日，
在台北市○○路○段九十號樓下附近，共同傷害其三人，致丙○○、寅○○均受有頭
部外傷併輕微腦震盪之傷害，庚○○受有前額頭皮裂傷一處三〤○‧三〤○‧三公分
之傷害等情，為上訴人所不爭執，並有驗傷診斷書等附於另案八十五年度少連偵字第
四四號刑事卷可稽，堪認為真正。被害人王淑強係於八十五年一月二十一日因遭機車
大鎖重擊前額後倒地因而腦挫傷致腦死，延至八十五年二月五日併發支氣管炎死亡，
業經檢察官率同法醫相驗，解剖鑑定無訛，有相驗屍体證明書、驗斷書及台灣高等法
院檢察署法醫中心八五高檢醫鑑字第一○五號鑑定書附於另案八十五年相字第一四五
號刑事相驗卷足憑。蔡思敏於八十五年一月二十一日刑事案警訊及少年法庭調查時，
均坦承其持機車大鎖攻擊王淑強，並指打架時僅見子○○亦持機車大鎖。而子○○於
刑事案警訊時除自承持機車大鎖攻擊庚○○外，亦謂僅見蔡思敏持機車大鎖打架。被
害人丙○○、庚○○、寅○○於該刑事案偵查中均指證係子○○、蔡思敏持機車大鎖
攻擊被害人。足見八十五年一月二十一日，雙方發生衝突時，僅蔡思敏、子○○持機
車大鎖攻擊對方，被害人王淑強之死亡，與蔡思敏持機車大鎖重擊間有因果關係，與
上訴人子○○、戊○○、辛○○、丑○○之傷害行為間尚難認有因果關係。堪認上訴
人子○○、戊○○、辛○○、丑○○與蔡思敏共同傷害王淑強，另蔡思敏傷害王淑強
致死。蔡思敏（六十七年三月十三日生）、子○○（六十七年二月二十五日生）、戊
○○（六十五年十二月一日生）三人，於八十五年一月二十一日侵權行為時尚未滿二
十歲，蔡錫銘係蔡思敏之父，上訴人壬○○、癸○○○係子○○之父母，上訴人己○
○、丁○○○係戊○○之父母，亦有戶籍謄本可按，且為上訴人所不爭執，亦堪認為
真正。依民法第一百八十四條、第一百八十五條第一項、第一百八十七條第一項、第
一百九十五條規定，蔡思敏與上訴人子○○、戊○○、辛○○、丑○○不法侵害王淑
強（傷害部分）、丙○○、庚○○、寅○○，應負賠償責任。蔡錫銘、上訴人壬○○
與癸○○○、上訴人己○○與丁○○○，分別係蔡思敏、子○○、戊○○之法定代理
人，亦應負連帶賠償責任。被害人王淑強被害後，支出醫藥費一三○、八○五元，有
醫藥費用收據附卷為證，被上訴人甲○○、乙○○○依繼承之法律關係，請求蔡思敏
、子○○、翁福君、辛○○、丑○○及蔡思敏、子○○、翁福君之法定代理人，各賠
償六萬五千四百零二元，即屬有據。被上訴人丙○○、寅○○、庚○○均為保安警察
，蔡思敏、子○○、戊○○、辛○○、丑○○無故加害被害人，且均擇頭部要害為之
，蔡思敏等於被害人出示證件，告以係「警察」後，猶不罷手，迨巡邏警員據報前來
始逃逸，足證蔡思敏等人之惡性。經斟酌被上訴人身分、被害情形，及蔡思敏國中肄
業學歷，原做鐵工，月薪三萬元，現因本案即將入監服刑；上訴人子○○高中肄業學
歷，現入伍服役中，服役前從事成衣工作；戊○○商職畢業學歷；辛○○國中畢業，
從事外務員工作，月薪二萬二千元；丑○○高中肄業學歷，從事抓漏工程等情，認被
上訴人丙○○、寅○○、庚○○各請求慰藉金五十萬元為適當。被上訴人甲○○、乙
○○○各請求上訴人及蔡思敏、蔡錫銘十人連帶給付醫藥費六萬五千四百零二元，被
上訴人丙○○、寅○○、庚○○各請求上訴人及蔡思敏、蔡錫銘十人連帶給付慰藉金
五十萬暨各加計法定遲延利息，洵屬正當，應予准許等詞，為其判斷之基礎。
按連帶債務除依當事人明示之意思而成立者外，以法律有規定者為限，此觀民法第二
百七十二條規定自明。本件上訴人子○○、戊○○、辛○○、丑○○與原審共同被告
蔡思敏五人，共同不法侵害被上人丙○○、寅○○、庚○○及被上訴人甲○○、乙○
○○之子王淑強，子○○、戊○○、蔡思敏於侵權行為時尚未成年，上訴人壬○○、
癸○○○為子○○之法定代理人，上訴人己○○、丁○○○為戊○○之法定代理人，
原審共同被告蔡錫銘為蔡思敏之法定代理人，為原審確定之事實，則依民法第一百八
十五條第一項、第一百八十七條第一項規定，子○○、戊○○、辛○○、丑○○與蔡
思敏間，子○○與壬○○、癸○○○間，戊○○與己○○、丁○○○間，蔡思敏與蔡
錫銘間，固應彼此連帶負損害賠償責任。惟上訴人八人與蔡思敏、蔡錫銘合計十人間
，何以應負連帶損害賠償責任，原審未說明其依據，遽認上開十人應連帶負損害賠償
責任，即有判決不備理由之違法。次按慰藉金之賠償，應斟酌雙方身分資力與加害程
度，及其他各種情形核定相當之數額。本件原審就被上訴人丙○○、庚○○、寅○○
被傷害後受有如何痛苦之具體情事，並未究明，遽認其可請求賠償之慰藉金各以五十
萬元為相當，亦嫌速斷。上訴論旨，執以指摘原判決其敗訴部分不當，求予廢棄，非
無理由。
據上論結，本件上訴為有理由，依民事訴訟法第四百七十七條第一項、第四百七十八
條第一項，判決如主文。
中      華      民      國    九十一    年      一      月     十八     日
                              最高法院民事第二庭
                                  審判長法官  曾  桂  香
                                        法官  劉  延  村
                                        法官  劉  福  聲
                                        法官  黃  秀  得
                                        法官  許  澍  林
      右正本證明與原本無異
                                              書  記  官
中      華      民      國    九十一    年      一      月              日
